【裁判字號】    92,訴,1249
【裁判日期】    921021
【裁判案由】    分配表異議之訴
【裁判全文】
臺灣板橋地方法院民事判決  九十二年度訴字第一二四九號
    原      告  合作金庫銀行股份有限公司
    法定代理人  己○○
    訴訟代理人  甲○○
                戊○○
                庚○○
                丁○○
    被      告  臺灣中小企業銀行股份有限公司
    法定代理人  乙○○
    訴訟代理人  丙○○
                辛○○
右當事人間請求分配表異議之訴事件，於民國九十二年十月七日辯論終結，本院判決
如左：
    主    文
原告之訴駁回。
訴訟費用由原負擔。
    事    實
甲、原告方面：
  一、聲明：求為判決台灣板橋地方法院九十一年度民執水字第一六○五三號強制執
      行事件，就債務人串聯工程股份有限公司所有財產拍賣所得價金，准許就原告
      部分，執行費用以新台幣（下同）一百零二萬四千一百二十三元列入分配表優
      先分配，對被告台灣中小企業銀行股份有限公司所分配九百八十萬七千九百元
      之債權額，應減為九百二十萬一千七百十三元。
  二、陳述：
    (一)按強制執行法第二十九條規定債權人因強制執行而支出之費用，得求償於債務
      人者，得就強制執行之財產優先受償。另依最高法院五十七年三月十二日民刑
      總會決議認為所指之債權人，除了聲請強制執行之債權人外，包括參予分配之
      債權人在內，故無論以對人或對物之執行名義之債權人聲請強制執行（含併案
      ）或參予分配之債權人均包括在內，對其等之執行費均得最優先受償。
    (二)查原告為併案債權人，前已繳交執行費一百零二萬四千一百二十三元（按債權
      本金千分之七計算），就該因強制執行而支出之費用應優先受償。詎鈞院民事
      執行處九十一年度民執水字第一六○五三號強制執行事件，拍賣得款共一千零
      四十一萬元，九十二年五月十五日分配表通知除優先分配被告執行費用七萬四
      千八百五十三元、原告執行費五萬六千元及土地增值稅十八萬四千六十四元外
      ，所餘金額一千零九萬四千九百八十三部分，按抵押權順位分配被告九百七十
      三萬三千零四十七元，原告三十六萬一千九百三十六元。惟原告前繳交執行費
      為一百零二萬四千一百二十三元，鈞院民事執行處僅將部分執行費五萬六千元
      列為優先受償，顯述錯誤。其分配表所載分配金額及計算結果均屬不當，且已
      侵害原告之權益，原告已於九十二年五月二十日具狀對此執行分配表聲明異議
      ，鈞院執行處於九十二年六月十六日通知原告債權人表示不同意，爰依強制執
      行法第四十一條規定提起本件訴訟。
    (三)所謂「取得執行名義之費用」，例如裁判費、公證費，係債權人為自己之利益
      而支出，而債權憑證係債權人聲請強制執行無結果法院所發之債權證明文書，
      所繳交之執行費係現行執行規費，即依強制執行法第二十八條之二所定之執行
      費用，並非屬取得執行名義之費用。又依七十三年七月二十日司法院七十三廳
      民二字第五五三號函所示，凡屬強制執行法第二十九條之執行費用即可受償，
      另司法院八十六年第三十一期司法業務研討會認為就參予分配之債權人所繳交
      之執行費亦獲列入分配表優先分配，故原告前所繳交執行費一百零二萬四千一
      百二十三元，係依強制執行第二十八條之二所定之執行費用繳交，依法得就強
      制執行之財產先受清償。
  三、證據：提出收據影本一件、九十一年民執水字第一六○五三號強制執行事件分
      配表影本一件、分配表聲明異議狀影本一件、通知提起異議之訴影本一件為證
      。
乙、被告方面：
  一、聲明：原告之訴駁回。
  二、陳述：
    (一)按八十五年十月九日修正強制執行法第二十九條規定為：「債權人因強制執行
      而支出之費用，得求償於債務人者，得準用民事訴訟法第九十一條之規定，向
      執行法院聲請確定其數額。前項費用及其他為債權人共同利益而支出之費用得
      求償於債務人者，得就強制執行之財產先受清償。」所謂因強制執行而支出之
      費用，依文義解釋，係指本件強制執行而支出之費用，如係他案所支出之強制
      執行費用，即與本件無關，不得以「強制執行而支出之費用」名義，列入本件
      強制執行之分配表優先受償。因此聲請強制執行之債權人，因債務人無財產可
      供強制執行或雖有財產，經執行後所得之數額仍不足清償債務，由執行法院發
      給債權憑證而終結強制執行程序者，該次強制執行費用未能受償部分，債權人
      於他債權人之強制執行程序參予分配者，該未受償之執行費用，既非因其所參
      與分配案件之執行支出之共益費用，缺乏優先受清償之法理基礎。
    (二)第按辦理強制執行應行注意事項第十五條第二項規定：「得依第二十九條第二
      項規定先受清償者，以為債權人全體共同利益而支出之費用為限；取得執行名
      義之費用，除係為其他債權人共同利益而支出者外，不在此之先受清償之列。
      」故實施強制執行不可或缺之費用，如債權人未支付此項費用，強制執行將無
      從進行，結果亦無執行金額可供分配，此項費用，性質上係為全體債權人之利
      益而支出之共益費用，應較其他債權人優先受償，債權人支出之費用係為特定
      債權人而支出，則非共益費用，自不在優先受償之列。原告所提最高法院五十
      七年三月十日民刑總會決議係修法前之內容顯與修法後二十九條內容不符。
    (三)查原告提出之執行費用一百零二萬四千一百二十三元，係前次於台灣台北地法
      院繳交之執行費，因執行無結果換發債權憑證。該執行費是否為鈞院九十一年
      度執水字第一六○五三號執行程序之費用，尚屬可議。且若無該費用，鈞院九
      十一年度執水字第一六○五三號執行程序仍可進行，故該費用係原告為自己利
      益而支出，非為全體債權人之利益支出，不合強制執行法第二十九條之規定，
      應屬一般債權。
    (四)原告另案於鈞院九十二年執新字第三九一七號執行案件中執行債務人串聯工程
      股份有限公司所有座落台北縣泰山鄉○○路○段一五三號四樓之不動產，原告
      為該不動產第一順位抵押權人，可多收取債權，關於本件系爭之執行費用，自
      可於其本身之抵押物拍賣後分配受償，要無執意侵蝕被告第一順位抵押債權，
      而儉省其處分自有抵押物時之執行費用負擔之理。況原告另案又於鈞院九十二
      年度執水字第三八五號執行案中假扣押債務人工程款現金一千萬元，該筆款項
      亦足清償原告之執行費用，故原告之執行費用於其本身之執行案中足以全部受
      償。原告執意於本件執行程序參與分配優先受償，無視被告為此案投入許多人
      力、費用、時間，使被告債權無法全部收回。而原告之鉅額執行費於本案全部
      受償後，又可於他案執行程序中以優先債權之地位多收取債權，顯然原告為優
      先受償執行費而參與分配，乃以損害被告第一順位抵押債權為目的，依民法第
      一百四十八條規定，其權利之行使自不應加以保護。
  三、證據：提出原告之民事執行聲請狀影本一件、民事參與分配聲請狀影本一件、
      台灣屏東地方法院、台灣台北地方法院民事裁判書查詢資料影本各一件為證。
丙、本院依執權調閱本院民事執行處九十一年度執字第一六○五三號卷。
    理    由
一、按債權人或債務人對於分配表所載各債權人之債權或分配金額有不同意者，應於
    分配期日一日前，向執行法院提出書狀，聲明異議，強制執行法第三十九條第一
    項定有明文。又強制執行程序中，債權人或債務人對於分配表聲明異議，其他債
    權人或債務人於分配期日未到場，執行法院未依聲明異議更正分配表，而將聲明
    異議狀對之為送達，其他債權人或債務人就聲明異議為反對陳述者，聲明異議人
    對反對陳述之其他債權人或債務人提起分配表異議之訴之十日期間，應自聲明異
    議人受通知之日起算，同法第四十一條第四項亦定有明文。本件原告於本院九十
    一年度執字第一六○五三號強制執行事件聲明參予分配而為執行債權人，其對於
    本院前開強制執行事件九十二年五月十五日所為之分配表中，原告執行費優分配
    之債權金額有不同意之情形，而於分配期日（即同年五月二十二日）之前二日，
    即同年五月二十日向本院執行處提出書狀，聲明異議。本院執行處未更正分配表
    ，並於同年六月十一日通知債權人即被告台灣中小企業銀行股份有限公司到場當
    庭以言詞為反對之陳述，本院執行處乃於同年六月十二日將該反對陳述通知原告
    ，原告旋於九十一年六月二十三日提起本件分配表異議之訴，自屬合法，合先敘
    明。
二、原告主張：原告為併案債權人，前已繳交執行費一百零二萬四千一百二十三元（
    按債權本金千分之七計算），就該因強制執行而支出之費用應優先受償。詎本院
    民事執行處九十一年度民執水字第一六○五三號強制執行事件，拍賣得款共一千
    零四十一萬元，於九十二年五月十五日之分配表通知，除優先分配被告執行費用
    七萬四千八百五十三元外，僅將原告繳交之部分執行費用五萬六千元列為優先受
    償，顯述錯誤。其分配表所載分配金額及計算結果均屬不當，已侵害原告之權益
    ，爰依強制執行法第四十一條規定提起本件訴訟，求為判決如聲明所示。
三、被告抗辯：
  (一)原告提出之執行費用一百零二萬四千一百二十三元，係前次於台灣台北地法院繳
    交之執行費，因執行無結果換發債權憑證。該執行費非因本件強制執行支出之費
    用，亦非為全體債權人之利益支出，不合強制執行法第二十九條之規定，應屬一
    般債權。
  (二)況原告另案於鈞院九十二年執新字第三九一七號執行案件中執行債務人串聯工程
    股份有限公司所有座落台北縣泰山鄉○○路○段一五三號四樓之不動產（原告為
    該不動產第一順位抵押權人），又於鈞院九十二年度執水字第三八五號執行案中
    假扣押債務人工程款現金一千萬元，應足清償原告之執行費用。原告執意於本件
    執行程序參與分配，主張優先受償執行費用，而儉省其處分自有抵押物及另案假
    扣押之執行費用負擔，待其鉅額執行費於本案全部受償後，又可於他案執行程序
    中以優先債權之地位多收取債權，無視被告為此案投入許多人力、費用、時間，
    使被告債權無法全部收回，顯然原告為優先受償執行費而參與分配，乃以損害被
    告第一順位抵押債權為目的，依民法第一百四十八條規定，其權利之行使不應加
    以保護。
四、原告前曾聲請台灣台北地方法院以九十二年度執字第八七八號強制執行債務人串
    聯工程股份有限公司之財產，因執行無結果，經台灣台北地方法院核發債權憑證
    。嗣原告於九十二年三月四日，持上開債權憑證聲明參與分配本院九十一年度執
    水字第一六○五三號執行債務人串聯工程股份有限公司所有位於台北縣新莊市○
    ○○路三號八樓之八房地。原告前於台灣台北地方法院九十二年度執字第八七八
    號執行事件曾繳納執行費一百零二萬四千一百二十三元，本院九十一年度執水字
    第一六○五三號執行事件拍賣所得一千零四十一萬元，然本院民事執行處於九十
    二年五月十五日製作之分配表，僅將原告前次支出之部分執行費用五萬六千元列
    為優先受償之執行費等情，有原告提出之繳費收據影本一件、本院民事執行處通
    知影本一件為證，並經本院依職權調閱本院九十一年度執字第一六○五三號拍賣
    抵押物執行事件全卷查明屬實，堪信為真實。
五、本件應審究之爭點，乃原告另案於台灣台北地方法院九十二年度執字第八七八號
    強制執行事件支出之執行費用，是否得依八十五年十月九日修正之強制執行法第
    二十九條規定，於本院九十一年度民執水字第一六○五三號強制執行事件中，列
    為優先受償之執行費？
  (一)按「債權人因強制執行而支出之費用，得求償於債務人者，得準用民事訴訟法第
    九十一條之規定，向執行法院聲請確定其數額。」「前項費用及其他為債權人共
    同利益而支出之費用，得求償於債務人者，得就強制執行之財產先受清償。」八
    十五年十月九日修正公布之強制執行法第二十九條第一項、第二項定有明文。考
    其修正理由謂：「1.債權人因強制執行而支出之必要費用，係為全體債權人之共
    同利益而支出，如無此項費用支出，強制執行即不能開始或續行，性質上屬共益
    費用，故應就強制執行之財產先受清償。至於取得執行名義之費用，係債權人為
    自己之利益而支出，並非共益費用，不應列為優先受償，爰修正第二項，予以刪
    除。2.共益費用，不以本案執行程序中支出者為限，其為保存標的物之財產，在
    其他程序所支出之費用，亦屬共益費用。例如債權人依民法第二百四十四條撤銷
    債務人之詐害行為是。爰增列『及其他為債權人共同利益而支出之費用』之規定
    ，以求周延。」。揆之上開修正理由，足認債權人因強制執行支出之費用，而得
    就強制執行之財產先受清償者，應限於為全體債權人之共同利益所支出之必要費
    用。本案強制執行之費用，及債權人為保存本案執行標的物之財產，而於其他程
    序所支出之費用，均為本案強制執行程序之開始或續行所必要，始應認為係為全
    體債權人之共同利益所支出之費用，得依第二十九條第二項先受清償，如此始符
    合本條修正之意旨。
  (二)查本件原告另案於台灣台北地方法院聲請強制執行債務人串聯工程股份有限公司
    之財產，雖支出執行費用一百零二萬四千一百二十三元；然因查無債務人可供執
    行之財產，經台灣台北地方法院核發債權憑證在案，故原告進行上開執行程序，
    對全體債權人而言，殊難謂有何共同之利益？該費用既非本院九十一年執字第一
    六○五三號執行事件開始或續行所必要之費用，亦非保全本院上開執行事件標的
    物，而於其他程序支出之費用；若無原告另案之該執行行為，本院上開之強制執
    行程序仍可順利進行，毫無窒礙，故該費用性質上非屬「共益費用」，不得優先
    列入執行費受償甚明。至於原告爰引最高法院五十七年三月十二日民刑總會決議
    ，及司法院八十六年第三十一期司法業務研討會結論，認為參予分配之債權人所
    繳交之執行費亦應列入分配表優先分配云云，均係於強制執行法修正前所為，新
    法既已修正，自應適用新法之規定，為合於新法修正精神之目的性解釋，以符法
    制，並維護當事人間之公平。原告仍爰引上開見解，主張另案非屬為債權人共同
    利益所支出之費用，亦應列入本案優先受償之執行費用云云，並非可採。
六、從而原告主張其另案於台灣台北地方法院九十二年執字第八七八號強制執行事件
    支出之執行費用一百零二萬四千一百二十三元，於本院九十一年執字第一六○五
    三號執行事件九十二年五月十五日製作之分配表中，均應列入優先受償之執行費
    ，求為更正分配表如聲明所示，為無理由，應予駁回。
七、本件事證已臻明確，兩造其餘主張陳述及所提之證據，均毋庸再予審酌，附此敘
    明。
八、結論：原告之訴為無理由，依民事訴訟法第七十八條，判決如主文。
中      華      民      國    九十二    年      十      月    二十一    日
                                臺灣板橋地方法院民事第三庭
~B法      官  鍾啟煌
右為正本係照原本作成
如對本判決上訴，須於判決送達後廿日內向本院提出上訴狀
中      華      民      國    九十二    年      十      月    二十四    日
~B法院書記官  劉昌明


司法院資訊處製作；財團法人民間司法改革基金會備份。
